ACORDAO-COMPLETO-2587084

ACÓRDÃO 3381/2023 ATA 12/2023 - PRIMEIRA CÂMARA

VISTOS, relatados e discutidos estes autos, que tratam do ato de concessão de pensão militar instituída por Waldir dos Santos Ávila, tendo como beneficiária Luíza Maria Severo Ávila,
ACORDAM os ministros do Tribunal de Contas da União, reunidos em sessão da 1ª Câmara, nos termos dos arts. 71, inciso III, da Constituição Federal, 1º, inciso V, e 39, inciso II, da Lei 8.443/1992, 260, § 1º, e 262, caput e § 2º, do RITCU, e ante as razões expostas pelo relator, em:
9.1. considerar ilegal o ato de concessão de pensão militar em favor de Luíza Maria Severo Ávila, negando-lhe registro;
9.2. dispensar a devolução dos valores indevidamente recebidos até a data da ciência do presente acórdão pelo Comando do Exército, com base no Enunciado 106 da Súmula da Jurisprudência do TCU;
9.3. determinar ao Comando do Exército que:
9.3.1. faça cessar os pagamentos decorrentes do ato impugnado, comunicando ao TCU, no prazo de 15 (quinze) dias, as providências adotadas;
9.3.2. emita novo ato de pensão militar, livre da irregularidade apontada, submetendo-o ao TCU, no prazo de 30 (trinta) dias;
9.3.3. informe à interessada que, em caso de não provimento de recurso eventualmente interposto, deverão ser repostos os valores recebidos após a ciência deste acórdão pelo órgão;
9.3.4. informe imediatamente à interessada o teor da presente decisão, encaminhando ao TCU, no prazo de 30 (trinta) dias, comprovante da respectiva data de ciência.

Atos de pensão militar.

Primeira Câmara

Comando do Exército.

3. Interessada: Luíza Maria Severo Ávila (XXX.685.000-XX).

13.1. Ministros presentes: Walton Alencar Rodrigues (Presidente) e Jhonatan de Jesus (Relator).
13.2. Ministro-Substituto convocado: Weder de Oliveira.

JHONATAN DE JESUS

Transcrevo, a seguir, com ajustes de forma pertinentes, a instrução elaborada na Unidade de Auditoria Especializada em Pessoal, manifestação a que a representante do Ministério Público especializado junto ao TCU anuiu (peças 6 e 9) :
"INTRODUÇÃO 
Trata-se de ato de pensão militar, submetido, para fins de registro, à apreciação do Tribunal de Contas da União (TCU) , de acordo com o art. 71, inciso III, da Constituição Federal. O ato foi cadastrado e disponibilizado ao TCU por intermédio do Sistema e-Pessoal, na forma do art. 2º e 4º da Instrução Normativa TCU 78/2018. 
O ato desse processo pertence às seguintes unidades: 
1.1. Unidade emissora: COMANDO DO EXÉRCITO. 
1.2. Unidade cadastradora:  DIRETORIA DE INATIVOS E PENSIONISTAS. 
1.3. Subunidade cadastradora: SUC3 - 3ª Região Militar. 
EXAME TÉCNICO 
Procedimentos aplicados 
Os procedimentos para exame, apreciação e registro de atos de pessoal encontram-se estabelecidos na Instrução Normativa TCU 78/2018 e na Resolução TCU 206/2007. Essas normas dispõem que os atos de pessoal disponibilizados por meio do e-Pessoal devem ser submetidos previamente a críticas automatizadas, com base em parâmetros predefinidos. 
As críticas das informações cadastradas na etapa de coleta do ato foram elaboradas e validadas levando-se em conta as peculiaridades de cada ato. Os itens verificados nessa etapa são inerentes a dados cadastrais, fundamentos legais, mapa de tempo, ficha financeira, assim como eventuais ocorrências de acumulação. Trata-se de verificações abrangentes, minuciosas e precisas e sem a necessidade de ação humana e, portanto, menos suscetível a falhas. As críticas aplicadas estão discriminadas no sistema, no Menu e-Pessoal, opção 'Crítica', que podem ser acessadas mediante concessão de perfil específico a servidores do TCU responsáveis pela análise. 
Além das críticas automatizadas, há verificação humana adicional no caso de haver alertas do sistema ou informações não formatadas, como esclarecimentos do gestor ou do controle interno.   6. As críticas também consideram os registros do Sistema Integrado de Administração de Recursos Humanos (Siape) . O Siape disponibiliza informações atualizadas sobre as parcelas que integram os proventos, diferentemente, portanto, do e-Pessoal, que informa as parcelas no momento do registro do ato.  
Essa confrontação com o Siape fornece uma visão atual e verdadeira da situação, o que permite descaracterizar irregularidades e inconsistências que, embora constantes do e-Pessoal, já foram corrigidas. 
As verificações detectadas no ato encontram-se discriminadas na aba de pendências do ato no sistema e-Pessoal, bem como no espelho do ato contemplado por esta instrução. 
Exame das Constatações 
9. Ato: 35940/2017 - Reversão - Interessado (a) : WALDIR DOS SANTOS AVILA - CPF: XXX.359.910-XX 
9.1. 	Beneficiário: LUIZA MARIA SEVERO AVILA - CPF: XXX.685.000-XX - Filho (a) 
9.2. Parecer do Controle Interno: considerar o ato Legal com esclarecimentos. Justificativa:  O referido militar (instituidor) foi reformado por ser considerado 'inapto' à promoção de Oficial, conforme § 1º do Art. 28 da Lei nº 3.222 de 21 de julho de 1957 e § 2º do Art. 21 do Decreto nº 42251 de 6 de setembro de 1957. Foi reformado na mesma graduação (Subtenente) , com proventos do posto de 2º Tenente, de acordo com o Art. 59 § 1º letra 'f' do Decreto-Lei nº 1.029 de 21 de outubro de 1969, por contar mais de 30 (trinta) anos de serviço. A pensão ficou integral, devido ao fato de que o instituidor possuía mais de 30 (trinta) anos de serviço, o que garante a integralidade dos proventos. Quanto a crítica do sistema em relação as datas, este analista entende que devido ao fato do militar ter sido excluído do quadro de acesso à promoção ocorreu em 1968, na vigência da Lei 4.902/65, citada na Portaria de reforma. 
9.3. 	Constatação e análise:  
9.3.1. Possível cômputo de tempo privado no Tempo de serviço até 29/12/2000 e tempos que não contam para posto/graduação acima para fins de proventos na reserva (tempo privado, guarnição especial, OFR) . Devolução do ato para complementação das informações.  
Justificativa do Gestor de Pessoal: Não há. Verificação efetuada no âmbito do TCU. 
Análise do Controle Interno:  Não há. Verificação efetuada no âmbito do TCU. 
Análise da Equipe Técnica: Ilegal 
Pela análise do ato de concessão da pensão e documentos anexos, verifica-se que o militar era Subtenente na ativa e foi reformado com proventos de 2º Tenente porque teria mais de 30 anos de serviço. 
Pelo mapa de tempo do instituidor, vê-se que há 26 anos e 11 dias de atividade 'dia a dia' e 1 ano de licença especial não gozada, que contam para todos os efeitos. Não há contabilização de tempo em guarnição especial naquele documento, mas a portaria que concedeu a reforma ao militar informa que foram contabilizados 5 anos, 3 meses e 13 dias de tempo em guarnição especial, totalizando 32 anos, 4 meses e 25 dias de serviço. 
Conforme o disposto no artigo 141, § 1º, da Lei 5.774/71, o tempo em guarnição especial somente conta para fins de passagem do militar para a inatividade: 
'Art. 141. 'Anos de serviço' é a expressão que designa o tempo de efetivo serviço a que se referem o artigo 140 e seus parágrafos, com os seguintes acréscimos: 
 (...) 
VI - tempo de efetivo serviço passado pelo militar nas guarnições especiais e contado na forma a ser estabelecida em regulamento, assegurados, porém, os direitos e vantagens dos militares amparados pela legislação vigente. 
§ 1º Os acréscimos a que se referem os itens I, III, V e VI serão computados somente no momento da passagem do militar à situação de inatividade e para êsse fim.' 
Assim, desconsiderando o tempo em guarnição especial, o militar não tinha mais de 30 anos de serviço e não poderia receber a melhoria de proventos em graduação imediatamente superior ao que possuía na ativa, conforme o disposto no artigo 122 da Lei 5.787/72: 
'Art. 122. As demais praças que contem mais de 30 (trinta) anos de serviço, ao serem transferidas para a inatividade, terão o cálculo de seus proventos referido ao soldo de graduação imediatamente superior à que possuíam no serviço ativo.' 
No que se refere à acumulação de cargos/proventos públicos, verificou-se o sistema 'Indícios' e não se constatou acumulação em desacordo com o artigo 29 da Lei 3.765/60. 
Pelo exposto, propõe-se apreciar o ato pela ILEGALIDADE, para emissão de novo ato e reajuste dos proventos da pensão militar ao posto/graduação de Subtenente. 
9.4. O quadro resumo de ocorrências e, quando for o caso, o detalhamento da norma legal e da jurisprudência para a inconsistência acima elencada encontra-se no anexo II dessa instrução.  
CONCLUSÃO 
10. A abrangência e a profundidade das verificações levadas a efeito fundamentam convicção de que o ato 35940/2017 pode ser apreciado pela ilegalidade, em razão das irregularidades apontadas no item Exame das Constatações desta instrução, que representam afronta à legislação e à jurisprudência de referência 
PROPOSTA DE ENCAMINHAMENTO 
Ante o exposto, com fundamento no art. 71, inciso III, da Constituição Federal, no art. 1º, inciso V, e art. 39, incisos I e II, da Lei 8.443/1992, no art. 260 do Regimento Interno do Tribunal de Contas da União, propõe-se:  
11.1. Considerar ILEGAL e recusar registro do ato de Pensão militar 35940/2017 - Reversão de WALDIR DOS SANTOS AVILA do quadro de pessoal do órgão/entidade COMANDO DO EXÉRCITO, com base nos arts. 71, inciso III, da Constituição Federal, 1º, inciso V, e 39, inciso II, da Lei 8.443/1992 e 260, § 1º, do Regimento Interno. 
11.2. Com fulcro no art. 262, caput, do Regimento Interno deste Tribunal, determinar ao órgão/entidade COMANDO DO EXÉRCITO que:  
11.2.1. informe o teor do acórdão que vier a ser prolatado, encaminhando ao TCU, no prazo de trinta dias, comprovante da data de ciência pelo (a) interessado (a) , nos termos do art. 4º, § 3º, da Resolução TCU 170/2004. 
11.2.2. dispense a devolução dos valores indevidamente recebidos de boa-fé até a data da ciência do órgão/entidade COMANDO DO EXÉRCITO, do acórdão que vier a ser proferido, com base no Enunciado 106 da Súmula da Jurisprudência do TCU. 
11.2.3. emita novo ato, livre da irregularidade ora apontada, em substituição ao ato de Pensão militar de WALDIR DOS SANTOS AVILA, submetendo-o à nova apreciação por este Tribunal, na forma do artigo 260, caput, também do Regimento. 
11.2.4. promova o recálculo do valor atualmente pago a título de reforma/pensão militar com base no posto/graduação incorreto, no prazo 15 (quinze) dias, contados a partir da ciência desta deliberação, sujeitando-se a autoridade administrativa omissa à responsabilidade solidária, em face de manifesta ilegalidade. 
11.2.5. dê ciência, no prazo de quinze dias, contados da notificação, do inteiro teor desta deliberação (a) o interessado (a) , alertando-o (a) de que o efeito suspensivo proveniente da interposição de eventuais recursos junto ao TCU não o (a) exime da devolução dos valores percebidos indevidamente, caso o recurso não seja provido."
É o relatório.

não há.

Procuradora-Geral Cristina Machado da Costa e Silva.

ATO DE PENSÃO MILITAR. CONTAGEM INDEVIDA DE TEMPO DE ATIVIDADE PRIVADA EM GUARNIÇÃO ESPECIAL OU EM ÓRGÃO DE FORMAÇÃO DE RESERVA. EXCLUSÃO. ART. 50, II, DA LEI 6.880/1980. MENOS DE 30 ANOS DE SERVIÇO MILITAR QUANDO DA REFORMA. ASCENSÃO IRREGULAR DE NÍVEL HIERÁRQUICO REFLETIDA NA PENSÃO. ILEGALIDADE DO ATO. DETERMINAÇÃO. SÚMULA 106. ARQUIVAMENTO.

PENSÃO MILITAR (PMIL)

Unidade de Auditoria Especializada em Pessoal (AudPessoal).

Trata-se do ato de pensão militar instituída por Waldir dos Santos Ávila, tendo como beneficiária Luíza Maria Severo Ávila (filha) .
2.	A unidade técnica e a representante do parquet opinaram pela ilegalidade do ato, por considerarem que o tempo de guarnição especial (5 anos, 3 meses e 13 dias) conta somente para fins de inatividade e, por isso, não poderia ser utilizado para concessão de posto acima a que se referia o art. 122 da Lei 5.787/1972, na redação original (militar que contar com mais de trinta anos de serviço) .
3.	Manifesto concordância com o encaminhamento proposto, incorporando como minhas razões de decidir os fundamentos expendidos na instrução reproduzida no relatório precedente, sem prejuízo de algumas considerações adicionais.
4.	Na ativa, o instituidor ocupava a graduação de Subtenente, porém, ao ingressar na reserva remunerada (e posterior reforma) , passou a receber proventos equivalentes aos de Segundo-Tenente, por supostamente contar com mais de 30 anos de serviço militar.
5.	Ocorre que, à luz do art. 122 daquele diploma legal e do art. 141, inciso I, da Lei 5.774/1971, o tempo de serviço público federal, estadual ou municipal prestado pelo militar anteriormente a sua incorporação, matrícula, nomeação ou reinclusão em qualquer organização militar, assim como o tempo privado em órgão de formação de reserva e em guarnição especial, conta somente para reserva remunerada, e não para fins de ascensão a posto acima; descartando-se esse tempo, o instituidor não teria direito à graduação acima da que exercia na ativa.
6.	Assim, considerando que o instituidor da pensão militar não faz jus à referida ascensão, a pensão concedida à beneficiária não possui amparo legal ou jurisprudencial, o que enseja o julgamento pela ilegalidade do ato.
7.	Ressalto: a jurisprudência do TCU apregoa que eventual irregularidade em ato de aposentadoria/reserva/reforma registrado por este Tribunal, sem possibilidade de revisão, pode ser objeto de nova análise de legalidade na apreciação da pensão decorrente, pois a concessão do benefício é ato novo, igualmente complexo, que somente se aperfeiçoa após apreciação realizada por esta Corte no exercício da competência prevista no art. 71, inciso III, da Constituição Federal de 1988 (Acórdão 664/2023-TCU-Plenário, da relatoria do Ministro Vital do Rêgo) .
Em face do exposto, VOTO para que o Tribunal adote a minuta de acórdão que submeto à apreciação deste Colegiado.
TCU, Sala das Sessões, em 2 de maio de 2023.
Ministro JHONATAN DE JESUS 
Relator